臺灣臺南地方法院柳營簡易庭民事判決
110年度營簡字第489號
原      告  鄭文僑  
訴訟代理人  鄭阿典  
被      告  鄭素蘭  

            鄭春成  

            鄭智恩  

            鄭雅娟  

            鄭喬芸  

            許裕琪  

受訴訟告知  蕭千穗即王秀英之繼承人
人                  

上列當事人間請求分割共有物事件，經本院柳營簡易庭於民國11
1年2月22日言詞辯論終結，判決如下：
    主  文
一、兩造共有坐落臺南市○○區○○○段000地號土地，應分割如附圖
    所示：編號A部分（面積887平方公尺）分歸被告鄭素蘭取得
    ；編號B部分（面積592平方公尺）分歸被告鄭春成、鄭智恩
    、鄭雅娟、鄭喬芸、許裕琪取得，並按原應有部分比例保持
    共有；編號C部分（面積295平方公尺）分歸原告鄭文僑取得
    。
二、原告其餘之訴駁回。
三、訴訟費用由兩造各按如附表一所示之比例負擔。
    事實及理由
壹、程序方面：
一、不變更訴訟標的，而補充或更正事實上或法律上之陳述者，
    非為訴之變更或追加，民事訴訟法第256條定有明文。且裁
    判分割共有物，屬形成判決，法院定共有物之分割方法，固
    應斟酌當事人之聲明、共有物之性質、經濟效用及全體共有
    人之利益等，而本其自由裁量權為公平合理之分配，但並不
    受當事人聲明、主張或分管約定之拘束（最高法院93年度台
    上字第1797號裁判意旨參照）。是當事人主張之共有物分割
    方法，僅供法院參考，縱為分割方案之變更或追加，亦僅屬
    補充或更正事實上之陳述，而非訴之變更或追加。原告起訴
    請求分割兩造共有坐落臺南市○○區○○○段000地號土地(下稱
    系爭土地)，原主張系爭土地應按其民事起訴狀如附圖所示
    之方案分割，復於民國110年10月20日具狀變更其分割方案
    為如附圖所示，核其內容，係關於同一共有土地分割方法主
    張之更異，屬不變更訴訟標的而更正其事實上或法律上之陳
    述，揆諸前揭規定，並無不合，應予准許。
二、被告鄭智恩、鄭雅娟、鄭喬芸、許裕琪(下稱被告鄭智恩等4
    人)均經合法通知，無正當理由，均未於言詞辯論期日到場
    ，被告鄭春成未於最後言詞辯論期日到場，核無民事訴訟法
    第386條所列各款情形，爰依原告之聲請，由其一造辯論而
    為判決。
貳、實體方面：
一、原告起訴主張：兩造共有系爭土地，共有人及應有部分比例
    如附表一所示，因系爭土地無不分割之協議，亦無不能分割
    之情事，然兩造無法就系爭土地達成分割之協議，爰依民法
    第823條第1項之規定請求裁判分割。又系爭土地上現有被告
    鄭素蘭所有之房屋坐落，原告乃主張系爭土地應按如附圖所
    示之分割方案分割，此分割方案為系爭土地最為妥適之分割
    方案。並聲明：(一)如主文第1項所示。(二)被告鄭春成以
    系爭土地所設定如附表二所示之抵押權(下稱系爭抵押權)，
    應轉載在其分割後所分得之土地。
二、被告等則以：
(一)被告鄭素蘭：同意原告分割方案。
(二)被告鄭春成雖未於最後言詞辯論到庭，惟前次言詞辯論期日
    到庭亦表示同意原告之分割方案，並同意於分割後繼續與被
    告鄭智恩等4人維持共有。
(三)其餘被告均未於言詞辯論期日到場，亦均未提出書狀作何聲
    明或陳述。
三、得心證之理由：　　
(一)各共有人，除法令另有規定外，得隨時請求分割共有物。但
    因物之使用目的不能分割或契約訂有不分割之期限者，不在
    此限，民法第823條第1項定有明文。經查，系爭土地面積為
    1,774平方公尺，使用地類別為農牧用地，依農業發展條例(
    下稱農發條例)第3條第11款規定屬耕地，依同法第16條規定
    其分割後每人所有面積未達0.25公頃，應不得原物分割，惟
    同條但書第3項、第4項分別規定：「本條例中華民國89年1
    月4日修正施行後所繼承之耕地，得分割為單獨所有。」「
    本條例中華民國89年1月4日修正施行前之共有耕地，得分割
    為單獨所有。」查系爭土地為特定農業區農牧用地，為89年
    1月4日前即共有之耕地，部分共有人於條例修正後繼承或買
    賣取得土地，惟仍有共有人為條例修正施行前之原所有權人
    ，其共有關係未曾終止或消滅，得依該條例第16條第1項第4
    款及第3款分割為單獨所有，有臺南市白河地政事務所110年
    9月3日所登字第1100079930號函可參，則系爭土地自得為原
    物分割。又共有人間就該地並無不分割之協議，且依現使用
    上之目的並無不能分割之情形，是原告自得依法提起本件訴
    訟請求分割共有物。
(二)以原物為分配時，因共有人之利益或其他必要情形，得就共
    有物之一部分仍維持共有，民法第824條第4項定有明文。而
    分割共有物，以消滅共有關係為目的，法院裁判分割共有土
    地時，除因該土地內部分土地之使用目的不能分割（如為道
    路）或部分共有人仍願維持其共有關係，或部分當事人因繼
    承關係須就分得之土地保持公同共有者，應就該部分土地不
    予分割或准該部分共有人成立新共有關係外，應將土地分配
    於各共有人單獨所有。查原告主張分割方案如附圖所示編號
    B部分分歸被告鄭春成、被告鄭智恩等4人，被告鄭春成到庭
    表示同意以此方案分割，並與被告鄭智恩等4人保持共有，
    而被告鄭智恩等4人並未到庭或以書狀表示異議，顯見渠等
    就原告主張之上開分割方案，並無不同意見，而願於分割後
    就編號B部分之土地，依原應有部分比例保持共有，依前揭
    說明，於法並無不合。
(三)法院定共有物分割之方法，應斟酌共有人之利害關係、共有
    物之性質、分割後之經濟效用及公共利益等為公平決定。經
    查，系爭土地為略呈梯形之土地，使用地類別為農牧用地，
    原告主張如附圖所示之分割方案，被告鄭素蘭所分得如附圖
    所示編號A部分土地，其形狀尚堪完整，而原告鄭文僑、被
    告鄭春成、被告鄭智恩等4人分得如附圖所示編號C、B部分
    土地之形狀雖不完整，惟原告、被告鄭春成均同意以此方案
    分割，其餘被告均經合法通知後，並未到庭爭執原告所提之
    分割方案。是本院審酌兩造就系爭土地之應有部分比例、整
    體利用之效益，並兼顧兩造之意願，認原告所主張如附圖所
    示之分割方法，符合系爭土地分割之經濟效益，而為妥適之
    分割方案。
(四)按應有部分有抵押權或質權者，其權利不因共有物之分割而
    受影響。但權利人經共有人告知訴訟而未參加者，其權利移
    存於抵押人或出質人所分得之部分，民法第824條之1第2項
    第3款定有明文。而關於抵押權移存於抵押人所分得部分，
    只要符合民法第824條之1第2項但書各款規定，應屬法律規
    定之法定效果，無庸當事人為任何聲明，縱有聲明，法院亦
    無庸於判決主文內諭知，僅於判決理由中說明已足（臺灣高
    等法院暨所屬法院98年法律座談會民事類提案第10號研討結
    果參照）。經查，被告鄭春成將其系爭土地應有部分6分之1
    為訴外人王秀英設定系爭抵押權，王秀英已於97年9月3日死
    亡，系爭抵押權由王秀英之繼承人即受訴訟告知人蕭千穗繼
    承，有系爭土地土地建物查詢資料、王秀英除戶謄本、繼承
    系統表等件在卷可證，然系爭抵押權人蕭千穗經本院告知訴
    訟，並未到庭表示意見，亦未聲明參加訴訟，依上開規定，
    系爭抵押權於本件共有物分割之效力發生即本件判決確定時
    ，應移存於抵押物即系爭土地分割後，抵押人即被告鄭春成
    所分得之土地上，附此敘明。又原告雖聲明上開第2項之請
    求，惟依前開說明，本院就原告此部分之請求，並無庸於判
    決主文內諭知，僅於判決理由中說明已足，原告此部分之請
    求，要屬無據，應予駁回。
四、綜上所述，原告主張兩造就系爭土地並無不分割之特約，該
    地亦無不能分割之情事，自屬可信，是原告請求裁判分割系
    爭土地，於法自無不合。本院審酌各共有人之應有部分比例
    、系爭土地經濟效益及兩造之意願等情，認原告所主張如附
    圖所示之分割方案符合公平原則，並兼顧共有人之利益，爰
    採為本件之分割方法。原告其餘部分之請求，則為無理由，
    應予駁回。
五、因共有物分割、經界或其他性質上類似之事件涉訟，由敗訴
    當事人負擔訴訟費用顯失公平者，法院得酌量情形，命勝訴
    之當事人負擔其一部，民事訴訟法第80條之1定有明文。查
    分割共有物事件本質上並無訟爭性，乃由本院斟酌何種分割
    方案較能增進共有物之經濟效益，並兼顧兩造之利益，以決
    定適當之分割方法。原告請求分割共有物，因兩造均獲得利
    益，如僅由敗訴之被告負擔，本院認為顯失公平，爰依兩造
    獲得之利益及就系爭土地應有部分之比例確定訴訟費用之負
    擔如主文第3項所示。
六、據上論結，本件原告之訴為一部有理由，一部無理由，依民
    事訴訟法第436條第2項、第385條第1項前段、第80條之1，
    判決如主文。
中    華    民    國   111    年    3     月     8    日
                  臺灣臺南地方法院柳營簡易庭
                                法  官  陳  協  奇
以上正本係照原本作成。
如不服本判決，應於判決送達後20日內，向本院提出上訴狀並表
明上訴理由，如於本判決宣示後送達前提起上訴者，應於判決送
達後20日內補提上訴理由書（須附繕本）。
中　　華　　民　　國　　111 　年　　3 　　月　　8 　　日
                                書記官  黃  玉  真 　　

附表一：   編號 共有人 應有部分即訴訟費用分擔比例 1 鄭文僑 6分之1 2 鄭素蘭 2分之1 3 鄭春成 6分之1 4 鄭智恩 24分之1 5 鄭雅娟 24分之1 6 鄭喬芸 24分之1 7 許裕琪 24分之1 

附表二：   編號 土地 面積 (平方公尺) 1 臺南市○○區○○○段000地號土地 1,774 抵押權設定情形（登記次序：0000-000）： 1.收件年期及字號：92年白地字第000420號 2.登記日期：92年1月6日 3.登記原因：設定 4.權利人：王秀英 5.債權額比例：全部 6.擔保債權總金額：150,000元 7.清償日期：依照各個契約約定 9.利息（率）：無 10.遲延利息（率）：無 11.違約金：依照契約約定 12.債務人及債務額比例：鄭春成 13.權利標的：所有權 14.標的登記次序：0004 15.設定權利範圍：6分之1 16.證明書字號：092白他字第000005號 17.設定義務人：鄭春成 18.共同擔保地號：竹子門段0000-0000、0000-0000 00.其他登記事項：(空白)